臺灣臺北地方法院刑事判決　　　　　　　96年度訴字第1620號
公　訴　人　臺灣臺北地方法院檢察署檢察官
被　　　告　甲○○
　　　　　　　　　　署八里療養院）
選任辯護人　趙興偉律師
　　　　　　趙懷琪律師
上列被告因重傷害案件，經檢察官提起公訴（96年度偵字第16223
號），本院判決如下：
    主  文
甲○○殺人未遂，處有期徒刑貳年，緩刑貳年，但應於刑之執行
前，令入相當處所施以監護貳年，扣案菜刀壹支沒收。
    事  實
一、甲○○係行政院衛生署八里療養院之病患，因長期罹患慢性
    精神分裂病，其認知與判斷能力已有相當程度之障礙，致其
    辨識其行為違法性之能力，相較於一般人顯著減低，甲○○
    於九十六年六月十一日由其姊接出院，返回台北市○○街七
    三巷五八號三樓住處，惟甲○○並未依療養院規定應於當日
    晚間自行返院，致其大嫂丙○○已多次勸甲○○返院未果，
    且亦因其大嫂丙○○多次勸其返回八里療養院致引起甲○○
    不悅，甲○○明知菜刀為銳器，若持菜刀往人體要害頭部砍
    下，會造成死亡之結果，竟為恐被丙○○強制送回療養院，
    而萌生殺人之犯意，於同年月十二日下午，先將其所有菜刀
    一支預藏於其在台北市○○街七三巷五八號三樓住處臥房桌
    上包包內，而於同年月十二日晚上十時十五分許，趁丙○○
    進入其臥房，欲勸甲○○返回療養院，正在觀看甲○○證件
    等資料未注意之際，突自桌上包包內取出其所有預藏於包包
    內之菜刀一支，直接朝丙○○頭部砍下，而丙○○根本未為
    閃躲即被砍中頭部，使丙○○受有右側頭皮長五公分，深一
    至一點五公分之裂傷，幸經丙○○見機咬住甲○○的手，而
    另一在場之乙○○則趁機搶下甲○○手上菜刀，並將丙○○
    緊急送醫而未造成死亡之結果，後於九十六年六月十四日由
    丙○○報警查獲，且扣得甲○○所有供犯罪所用菜刀一支。
二、案經被害人丙○○訴由臺北市政府警察局萬華分局移送檢察
    署檢察官偵查起訴。
    理  由
一、訊據被告甲○○固不否認因不滿丙○○要將其送回八里療養
    院，而將其所有菜刀一支藏放於房間桌上包包內，趁丙○○
    未注意之際，持菜刀往丙○○頭部砍下，造成丙○○頭部受
    傷等情，惟否認殺人犯意，辯稱：是一時情緒激動，沒想那
    麼多云云，惟查：上開事實，業據證人丙○○於本院及偵查
    中結證稱：九十六年六月十二日晚上十時十五分許，因為甲○○不肯回八里療養院，伊與伊先生石德賢到甲○○住處，
    欲跟甲○○溝通，但甲○○躺在床上，頭蓋著被子，不予理
    會，伊就打電話請第五小姑幫忙，甲○○很不高興，表示房
    子是她的，她要住到死，不肯回醫院，當時被告在床上突然
    爬起來，從她桌上的包包中拿出菜刀往伊頭部砍下，被告一
    刀砍下，伊反應不及，根本未閃躲即被菜刀砍中頭部，當血
    流如注，後趕快咬住被告的手，由伊先生乙○○將菜刀搶下
    ，後由伊先生乙○○緊急送醫等語（詳偵卷第四五頁及本院
    九十六年十二月十一日審理筆錄第三至四頁），核與在場證
    人乙○○為證述相符（詳偵卷第四五頁及本院審理筆錄），
    而被告對持菜刀往丙○○頭部砍下一節亦不爭執，從而本案
    所應審究者為被告持菜刀砍下是傷害之犯意？殺人之犯意或
    重傷害之犯意？
二、經查：被告所持菜刀為銳器，而頭部為人體要害，頭部若尚
    失功能則會危及生命，此為眾所皆知之事，而被告亦供認「
    知道持刀砍人的頭可能讓人死掉」一節（詳本院九十六年十
    二月十一日審理筆錄第十九頁），雖證人丙○○的傷未深及
    腦骨、未大量出血、能自行就醫、到院時呼吸、血壓正常，
    經手術縫合後即出院，惟被告持菜刀並非亂揮，而是一刀直
    接朝丙○○頭部砍下，而丙○○因為當時正在觀看被告證件
    ，故毫無閃躲的動作等情，此已經證人丙○○及乙○○證述
    明確，因被告既無持刀胡亂揮砍的動作，而丙○○亦不是因
    閃躲移動而被砍到頭部，顯見被告會砍到被丙○○頭部，乃
    是故意針對丙○○頭部位置砍下甚明，若被告僅是要嚇嚇丙○○，則持刀對空亂揮即可達到目的，若是要傷害丙○○則
    供擊丙○○身體其他部分即可，故尚難認被告僅是單純傷害
    丙○○之犯意，顯是殺人犯意甚明，並有菜刀一支扣案及驗
    傷診斷書與病歷附卷可證（詳偵卷第二一至二八頁），是本
    案罪證明確，被告犯行堪以認定。
三、核被告所為係犯刑法第二百七十一條第二項、第一項殺人未
    遂罪，至公訴人認被告係犯重傷害未遂罪，惟證人丙○○頭
    部的傷，對其視能、聽能、語能、味能、嗅能、一肢、生殖
    機能並未造成任何危害，傷癒後對其身體或健康亦無任何重
    大不治或難治之影響，自與刑法第十條第四項重傷之規定有
    別，故起訴法條，尚有未洽，應予變更。再被告殺人未達死
    亡結果，為未遂罪，依刑法第二十五條第二項規定減輕其刑
    ，又被告甲○○於案發時係八里療養院之病患，因長期罹患
    慢性精神分裂病，其認知與判斷能力已有相當程度之障礙，
    致其辨識其行為違法性之能力，相較於一般人顯著減低，此
    有行政院衛生署八里療養院精神鑑定報告書一份附於本院卷
    可憑，爰依刑法第十九條第二項規定遞減其刑，再被告係因
    其嫂不讓其住在家裡而對其嫂心生怨恨，之前並無攻擊家人
    行為，且丙○○所受傷勢於就醫時生命現象穩定，本院認被
    告犯罪之情狀顯可憫恕，科以最低度刑仍嫌過度，並依刑法
    第五十九條規定酌減其刑，審酌被告長期受慢性精神病所苦
    、未得被害人原諒、被害人生命受危害情況等一切情狀，量
    處如主文所示之刑，又查被告未曾受有期徒刑以上刑之宣告
    ，此有臺灣高等法院被告前案紀錄表在卷可參，本院認被告
    為精神病患，在監執行對被告病情並無助益，故認所宣告之
    刑以暫不執行為當，爰併予宣告緩刑二年，以啟自新，且依
    刑法第七十四條第五項規定及第八十七條第二項規定，因緩
    刑效力不及於保安處分之宣告，並參酌被告對其大嫂迄今仍
    有敵意，多有抱怨（如不讓其住在家裡、隨意翻動其物品等
    ），足認被告有再犯之虞，爰諭知於刑之執行前，令入相當
    處所，施以監護二年，以利被告治療其精神疾病。另扣案菜
    刀一支，為被告所有供犯罪所用之物，爰依刑法第三十八條
    第一項第二款規定沒收之。
據上論斷，應依刑事訴訟法第三百條、第二百九十九條第一項前
段，刑法第二百七十一條第二項、第一項、第二十五條第一項、
第二項、第十九條第二項、第五十九條、第七十四條第一項第一
款、第八十七條第二項、第三十八條第一項第二款，判決如主文
。
本案經檢察官黃惠敏到庭執行職務。
中　　華　　民　　國　　96　　年　　12　　月　　18　　日
　　　　　　　　　刑事第四庭審判長法　官　劉慧芬
                                  法　官　李桂英
                                  法  官  郭惠玲
上正本證明與原本無異。
如不服本判決，應於判決送達後10日內向本院提出上訴狀（應抄
附繕本）。告訴人或被害人如對於本判決不服者，應具備理由請
求檢察官上訴，其上訴期間之計算係以檢察官收受判決正本之日
期為準。
                                  書記官  楊志純
中　　華　　民　　國　　96　　年　　12　　月　　18　　日
附錄本案論罪科刑法條全文
中華民國刑法第271條
殺人者，處死刑、無期徒刑或 10 年以上有期徒刑。
前項之未遂犯罰之。
預備犯第 1 項之罪者，處 2 年以下有期徒刑。
